臺灣板橋地方法院刑事判決　　　　　　　96年度訴字第3859號
公　訴　人　臺灣板橋地方法院檢察署檢察官
被　　　告　甲○○
選任辯護人　簡欣儀律師
　　　　　　劉緒倫律師
　　　　　　李宗輝律師
上列被告因偽造有價證券案件，經檢察官提起公訴（96年度偵字
第20156 號），本院判決如下：
    主  文
甲○○意圖供行使之用，而偽造有價證券，處有期徒刑壹年柒月
，緩刑年。
如附表所示之偽造「乙○○」之署押貳枚及印文枚均沒收。
    事  實
一、甲○○係設於臺北縣三重市○○○街193 巷15號之金少年有
    限公司（下稱金少年公司）之實際負責人，其於民國92年間
    ，因金少年公司有資金之需求，以金少年公司之名義，於92
    年4 月1 日向上海商業儲蓄銀行（下稱上海商銀）辦理融資
    貸款新臺幣（下同）400 萬元，並經徵得該公司名義負責人
    白力全（業經臺灣臺北地方法院以95年度偵字第23789 號為
    不起訴處分確定）及友人楊文英、乙○○之同意，由金少年
    公司、甲○○本人、白力全、楊文英及乙○○等人共同簽發
    同額本票、授權書及授權往來契約各1 件以擔保上開400 萬
    元之貸款，再於93年2 月26日，甲○○又因金少年公司有資
    金需求，復經白力全、楊文英及乙○○之同意，再由金少年
    公司及其本人、白力全、楊文英、乙○○等人共同簽發200
    萬元本票及授權書各1 紙，向上海商銀展延融資貸款；嗣於
    94年1 月24日，甲○○於上開貸款屆期後，因金少年公司仍
    有資金需求，即於同年月25、26日，先徵得白力全、楊文英
    之同意，在金少年公司，由白力全、楊文英在如附表編號1
    、2 所示之本票及授權書上簽名、用印，而乙○○經甲○○
    通知後，即明白向甲○○表示不願繼續擔任共同發票人，然
    甲○○為順利展延前開金少年公司之貸款，竟意圖供行使之
    用，基於偽造有價證券及偽造私文書以行使之犯意聯絡，先
    冒用「乙○○」之名義，在不詳地點，利用不知情之刻印店
    老闆偽造「乙○○」之印章1 枚，隨即於同年月26日，在金
    少年公司，於如附表1 、2 所示之本票及授權書上，偽造「
    乙○○」之署押2 枚及印文3 枚，而偽造該本票及授權書各
    1 紙，以表徵乙○○同意簽發該紙本票，並授權上海商銀填
    載本票到期日及利率之意，再於同年月27日將該本票及授權
    書持以交付予上海商銀之承辦人蔡芬幸以辦理展延金少年公
    司之貸款，足以生損害於名義人乙○○及上海商銀核貸業務
    之正確性，並隨手將該偽造之「乙○○」印章丟棄於不詳地
    點而滅失。嗣因金少年公司未如期清償貸款，經上海商銀聲
    請本院民事執行處查封乙○○位於臺北縣新莊市○○路297
    號3 樓之房屋，乙○○始悉上情。
二、案經乙○○訴請臺灣臺北地方法院檢察署呈請臺灣高等法院
    檢察署令轉臺灣板橋地方法院檢察署檢察官偵查起訴。
    理  由
一、證據能力：
    本案公訴人所引用之卷證資料（包含人證與文書證據），並
    無證據證明係公務員違背法定程序所取得，又被告以外之人
    於審判外之陳述，經核並無非出於自由意願而為陳述或遭違
    法取證及顯有不可信之情況，再卷內之文書證據，亦無刑事
    訴訟法第159 條之4 之顯有不可信之情況與不得作為證據之
    情形，且被告甲○○及其辯護人迄本院言詞辯論終結前均未
    聲明異議，依刑事訴訟法第159 條至159 條之5 之規定，均
    有證據能力，合先敘明。
二、上揭犯罪事實，業據被告於本院審理時坦承不諱，核與證人
    即告訴人乙○○於警詢時指訴相符，並經證人楊文英於警詢
    、偵查中及上海商銀員工張永通、蔡芬幸於警詢時、林綠筠
    於偵查中證述明確，且有前開400 萬元、200 萬元及含偽造
    「乙○○」署押及印文之800 萬元本票、授權書各3 紙、本
    院95年度裁全字第4316號民事假扣押裁定、本院民事執行處
    囑託查封登記書、金少年公司申請書、上海商業銀行95 年7
    月7 日、95年6 月9 日通知書各1 紙、95年7 月13日函文、
    上海商業儲蓄銀行應收帳款讓與交易憑證、預支價金／融資
    交易憑證各2 紙、應收帳款讓與擔保融資同意書、回覆函各
    1 紙、92年4 月1 日授信往來契約書1 件、應收帳款讓與擔
    保融資同意書1 紙、客戶對帳單2 紙、買方入帳交易憑證1
    紙、授信案件（公司戶）簽報表24紙、授信批覆決議4 紙、
    放轉入催收款簽報表1 紙、客戶不尋常動態報告6 紙、授信
    案件簽報簡表、放款利息收據各1 紙、放款清償對帳單3 紙
    附卷可稽，足認被告前開不利於己之自白與事實相符。本案
    事證明確，被告犯行洵堪認定，應依法論科。
三、按行為後法律有變更者，適用行為時之法律。但行為後之法
    律有利於行為人者，適用最有利於行為人之法律，刑法第2
    條第1 項定有明文（刑法第2 條係規範行為後法律變更所生
    新舊法律比較適用之準據法，是刑法第2 條本身雖經修正，
    但該條文既屬適用法律之準據法，本身尚無比較新舊法之問
    題，應逕適用裁判時之刑法第2 條規定以決定適用之刑罰法
    律）。又比較時應就罪刑有關之共犯、未遂犯、想像競合犯
    、牽連犯、連續犯、結合犯，以及累犯加重、自首減輕暨其
    他法定加減（如身分加減）與加減例等一切規定，綜其全部
    罪刑之結果而為比較（最高法院95年第8 次刑事庭會議一、
    (四)之決議要旨參照）。查被告行為後，刑法第33條第5 款有
    關罰金之最低數額及第55條有關牽連犯等規定，業於94年2
    月2 日修正公布，並自95年7 月1 日起施行，茲就比較情形
    分述如下：
  (一)被告所犯之刑法第201 條第1 項之意圖供行使之用而偽造有
    價證券罪，有罰金刑之處罰，而刑法第33條第5 款有關罰金
    之最低數額部分，刑法分則編各罪所定罰金之貨幣單位原為
    銀元，修正前刑法第33條第5 款規定：「罰金：（銀元）1
    元以上」，而銀元與新臺幣間之折算，依現行法規所定貨幣
    單位折算新臺幣條例規定，以銀元1 元折算新臺幣3 元；修
    正後刑法第33條第5 款則規定：「罰金：新臺幣1,000 元以
    上，以百元計算之」；經比較修正前、後之規定，修正後刑
    法第33條第5 款所定罰金之最低數額，較之修正前提高，自
    以修正前刑法第33條第5 款之規定有利於被告。
  (二)刑法第55條後段有關「犯一罪而其方法或結果之行為犯他罪
    名」之牽連犯之規定，經修正刪除。亦即修正後之刑法，已
    無牽連犯得論以裁判上一罪之情形。所犯之數罪，應按其具
    體情形論罪。此雖非犯罪構成要件之變更，惟顯已影響行為
    人刑罰之法律效果，自屬法律變更，而應比較修正前、後之
    規定。查被告所犯之意圖供行使之用而偽造有價證券、行使
    偽造私文書等罪間，其行為、時間均屬各別獨立，但有方法
    、目的之牽連關係，依修正前刑法第55條之規定，得成立牽
    連犯而從一重之意圖供行使之用而偽造有價證券罪處斷；修
    正後既將牽連犯之規定刪除，而被告前開數行為，各獨立成
    罪，應分論併罰，比較修正前、後規定，自以修正前之牽連
    犯規定，較有利於被告。
  (三)綜合上述各條文修正前、後之比較，可知修正前、後之規定
    ，就罰金之最低數額，由修正前之銀元1 元即新臺幣3 元，
    修正提高為新臺幣1,000 元，且就罪數而論，依修正前之規
    定，被告得依牽連犯之規定，從一重處斷，惟依修正後之規
    定，被告則應分論數罪，是修正後之規定，均顯然不利於被
    告，揆諸前揭最高法院決議所揭示之罪刑綜合比較原則，依
    刑法第2 條第1 項前段之規定，自應整體適用行為時即修正
    前之規定處斷。
  (四)按行為後刑法條文經修正，惟無有利、不利情形，應適用裁
    判時法，亦即如新舊法處罰之輕重相同，即無比較適用之問
    題，非刑法第2 條所指之法律有變更，即無該條之適用，應
    依一般法律適用原則，適用裁判時法（最高法院95年11月7
    日第21次刑事庭會議決議要旨參照）。是被告行為後，刑法
    施行法於95年6 月14日修正增訂第1 條之1 （有關罰金之最
    高數額），並自95年7 月1 日起施行，亦即修正前之刑法分
    則編有關罰金之貨幣單位係銀元（銀元與新臺幣之折算比例
    為一比三），且依刑法分則編應處罰金者，應適用罰金罰鍰
    提高標準條例第1 條、第5 條規定，就72年6 月26日前修正
    之刑法條文，罰金數額提高2 至10倍，其後修正者則不提高
    倍數；而修正刑法施行後，因刑法第33條第5 款所定罰金之
    貨幣單位，經修正為新臺幣後，刑法分則各罪所定罰金之貨
    幣單位亦應配合修正為新臺幣，為使刑法分則編各罪所定罰
    金之最高數額與刑法修正前趨於一致，乃增訂刑法施行法第
    1 條之1 ：「中華民國94年1 月7 日刑法修正施行後，刑法
    分則編所定罰金之貨幣單位為新臺幣。94年1 月7 日刑法修
    正時，刑法分則編未修正之條文定有罰金者，自94年1 月7
    日刑法修正施行後，就其所定數額提高為30倍。但72年6 月
    26日至94年1 月7 日新增或修正之條文，就其所定數額提高
    為3 倍」。而本案被告所犯刑法第201 條第1 項之意圖供行
    使之用而偽造有價證券罪，有罰金刑之處罰，且該條文於94
    年1 月7 日刑法修正時未經修正，亦未於72年6 月20日至94
    年1 月7 日間修正過，依增訂刑法施行法第1 條之1 規定，
    其罰金以新臺幣為單位，數額應提高30倍，此與修正前之罰
    金以銀元為單位，適用罰金罰鍰提高標準條例第1 條規定，
    應提高10倍，再經折算為新臺幣（銀元與新臺幣之折算比例
    為一比三），換算結果，亦為30倍。是以，刑法施行法第1
    條之1 施行後，罰金刑貨幣單位雖有「銀元」、「新臺幣」
    之更異，惟適用結果之罰金額度則無二致，就罰金法定刑提
    高之「刑罰權規範內容」並無利或不利變更，此部分亦不生
    新舊法之比較問題，惟應適用具特別法及準據法（刑法施行
    法第1 條之1 第1 項具有準據法性質）之刑法施行法第1 條
    之1 規定（據上論斷併引刑法施行法第1 條之1 第1 項、第
    2 項前段）（參照臺灣高等法院暨所屬法院95年法律座談會
    刑事類提案第16、19號法律問題），併此敘明。
四、論罪科刑部分：
  (一)核被告所為，係犯刑法第201 條第1 項之意圖供行使之用而
    偽造有價證券罪及同法第216 條、第210 條之行使偽造私文
    書罪。
  (二)被告利用不知情之刻印店老闆偽造「乙○○」之印章部分，
    為間接正犯。
  (三)被告於同一時地，在同一紙屬有價證券之本票及屬私文書性
    質之授權書上，同時偽造同一人之署押及印文，該多次偽造
    署押及印文行為之獨立性極為薄弱，依一般社會觀念難以強
    行分離，顯係基於單一犯意接續所為，侵害同一法益，為接
    續犯；又其偽造署押、印文之行為，乃偽造有價證券、私文
    書之部分行為；其偽造私文書後，復持以行使，偽造私文書
    之低度行為應為行使之高度行為所吸收，另行使偽造有價證
    券之低度行為則為偽造之高度行為所吸收，均不另論罪。
  (四)其所犯上開意圖供行使之用，而偽造有價證券罪、行使偽造
    私文書罪間，有方法、目的之牽連關係，為牽連犯，應依修
    正前刑法第55條之規定，從一重之意圖供行使之用而偽造有
    價證券罪處斷。又被告偽造私文書以行使部分，雖未經檢察
    官起訴，然與起訴部分有如前述牽連犯之裁判上一罪關係，
    為起訴效力所及，本院自應併予審究。
  (五)被告偽造有價證券以行使之犯行固無足取，然其係為展延公
    司貸款，因一時短於思慮而致犯本罪，犯後已坦承犯行，尚
    具悔意，且與告訴人達成和解，並盡力清償積欠上海商銀之
    貸款，而其所犯意圖供行使而偽造有價證券罪之法定本刑為
    3 年以上10年以下有期徒刑，與其犯罪情節相較，實屬情輕
    法重，客觀上足以引起一般同情，顯有堪資憫恕之處，本院
    認縱處以法定最低刑度猶嫌過重，爰依刑法第59條之規定，
    減輕其刑（依最高法院95年度第8 次刑事庭會議決議六、(一)
    之意旨，新刑法第59條之規定，為法院就刑之酌裁審認標準
    見解之明文化，非屬法律之變更，無新舊法比較適用之問題
    ）。
  (六)爰審酌被告係為展延公司貸款而為本件犯行，及其犯罪手段
    、所造成之損害，惟尚未與告訴人達成和解，兼衡其犯後坦
    承犯行，尚知悔悟等一切情狀，量處如主文所示之刑，以示
    懲儆（依最高法院95年度第8 次刑事庭會議決議六、(一)之意
    旨，新刑法第57條之規定，為法院就刑之裁量審認標準見解
    之明文化，非屬法律之變更，無新舊法比較適用之問題）。
  (七)又中華民國96年罪犯減刑條例雖於96年7 月4 日制定公布，
    並自同年月16日施行，然本案被告所犯之裁判上一罪之重罪
    為刑法第201 條第1 項之意圖供行使之用而偽造有價證券罪
    ，所宣告之刑復逾有期徒刑1 年6 月，依該條例第3 條第1
    項第15款之規定，不得減刑，是本案核與減刑之要件不符，
    自不得減刑，併此指明。
五、沒收部分：
    如附表所示偽造之「乙○○」之署押及印文，均係偽造之署
    押及印文，不問屬於被告與否，均應依刑法第219 條之規定
    ，宣告沒收。至上開偽造署押、印文所屬之本票、授權書本
    身，就其餘發票人金少年公司、甲○○、白力全及楊文英部
    分，並非偽造，且其等確有積欠上海商銀債務，應負發票人
    責任，是該本票及授權書本身，對上海商銀而言，係其所有
    之債權證明，又被告偽造之「乙○○」之印章部分，已由被
    告丟棄而滅失，均無宣告沒收之必要，是檢察官請求沒收上
    開本票及偽造之印部分，尚有誤會，附此敘明。
六、緩刑部分：
    末按犯罪在新法施行前，於新法施行後之緩刑之宣告，應適
    用新法第74條之規定（最高法院95年第8 次刑事庭會議決議
    七之意旨可資參照）。亦即，就緩刑之宣告，係依裁判時之
    情狀為其考量標準，此部分應逕依裁判時之法律為適用基準
    ，無須比較新舊法，縱因而與主刑部分所適用之法律不同，
    亦無割裂適用法律之問題。查被告前未曾因故意犯罪受有期
    徒刑以上刑之宣告，有臺灣高等法院被告前案紀錄表佐卷可
    考，其因一時失慮致罹刑典，然已坦承犯行，知所悔悟，並
    與告訴人達成和解，經此偵審教訓，當知所警惕，而無再犯
    之虞，本院認所宣告之刑以暫不執行為適當，併依裁判時之
    刑法第74條第1 項第1 款之規定，宣告緩刑3 年，用啟自新
    。
據上論斷，應依刑事訴訟法第299 條第1 項前段，刑法第2 條第
1 項前段、第201 條第1 項、第216 條、第210 條、第219 條、
第59條、第74條第1 項第1 款、修正前刑法第55條，刑法施行法
第1 條之1 第1 項、第2 項前段，判決如主文。
本案經檢察官王家春到庭執行職務。
中　　華　　民　　國　　96　　年　　1 　　月　　17　　日
                  刑事第十九庭  審判長法　官  許必奇
                                      法  官  陳明偉
                                      法  官  鄧雅心
以上正本證明與原本無異。
如不服本判決應於送達後10日內向本院提出上訴狀。
                                      書記官　王小芬
中　　華　　民　　國　　96　　年　　1 　　月　　17　　日
附錄本案論罪科刑法條
中華民國刑法第二百零一條
意圖供行使之用，而偽造、變造公債票、公司股票或其他有價證
券者，處三年以上十年以下有期徒刑，得併科三千元以下罰金。
行使偽造、變造之公債票、公司股票或其他有價證券，或意圖供
行使之用，而收集或交付於人者，處一年以上七年以下有期徒刑
，得併科三千元以下罰金。
中華民國刑法第二百十條
偽造、變造私文書，足以生損害於公眾或他人者，處五年以下有
期徒刑。
中華民國刑法第二百十六條
行使第二百十條至第二百十五條之文書者，依偽造、變造文書或
登載不實事項或使登載不實事項之規定處斷。
附表：
┌──┬─────────────┬───────────┬───────┐
│編號│  文  書  名  稱          │  偽造之署押、印文    │ 備註（卷頁） │
├──┼─────────────┼───────────┼───────┤
│ 1. │本票（票面金額：新臺幣800 │發票人欄偽造「乙○○│臺灣臺北地方法│
│    │萬元，未載到期日，發票日：│  」之署押及印文各1 枚│院檢察署95年度│
│    │93年10月3 日，發票人：金少│騎縫章欄偽造「乙○○│他字第6147號偵│
│    │年有限公司、甲○○、乙○○│  」之印文1 枚        │查卷第12頁    │
│    │、楊文英、白力全，付款人：│                      │              │
│    │上海商業儲蓄銀行）        │                      │              │
├──┼─────────────┼───────────┼───────┤
│ 2. │授權書                    │立授權書人（即發票人）│同上          │
│    │                          │欄偽造「乙○○」之署押│              │
│    │                          │及印文各1 枚          │              │
└──┴─────────────┴───────────┴───────┘
